【裁判字號】    97,上訴,658
【裁判日期】    970612
【裁判案由】    違反毒品危害防制條例
【裁判全文】
臺灣高等法院高雄分院刑事判決         97年度上訴字第658號
上  訴  人  臺灣高雄地方法院檢察署檢察官
被      告  甲○○
指定辯護人  公設辯護人   孫妙岑
上列上訴人因被告違反毒品危害防制條例案件，不服臺灣高雄地
方法院96年度訴字第938 號中華民國97年3 月11日第一審判決（
起訴案號：臺灣高雄地方法院檢察署95年度偵字第29747 號），
提起上訴，本院判決如下：
    主  文
上訴駁回。
    理  由
壹、證據能力判斷：
    證人周育林、徐世豪及王國華於偵查中在檢察官前所為陳述
    ，已經依法具結，並無顯不可信之特別情況，且被告甲○○
    並捨棄其對質詰問權，依法自得為證據。
貳、無罪部分：
一、公訴意旨略以：被告甲○○明知海洛因係毒品危害防制條例
    所規定之第1 級毒品，因具成癮性、濫用性，對個人及社會
    皆有危害性，故不得製造、販賣、意圖販賣而持有、轉讓、
    施用及持有，竟基於販賣海洛因之犯意，先於95年10月26日
    8 時12分許，甲○○接獲年籍不詳綽號「四嫂」之人以門
    號0000000000行動電話撥打其使用之0000000000號行動電話
    欲購買第1 級毒品海洛因，雙方約定在不詳處所，以新臺幣
    （下同）7,000 元之價格，販賣數量不詳海洛因1 包予綽號
    四嫂之人；復於95年11月10日9 時許，在高雄縣鳥松鄉○○
    ○路5 樓內，欲將二錢海洛因以4,800 元之價格，販賣與周
    育林時，為警持高雄地方法院核發之搜索票當場查獲，因此
    無法達成第1 級毒品海洛因之交易而未遂，因認被告分別涉
    犯毒品危害防制條例第4 條第1 項販賣第一級毒品既遂及同
    條第6 項販賣第一級毒品未遂罪嫌。
二、按犯罪事實應依證據認定之，無證據不得認定犯罪事實；不
    能證明被告犯罪者，應諭知無罪之判決，刑事訴訟法第154
    條第2 項、第301 條第1 項分別定有明文。次按認定不利於
    被告之證據須依積極證據，苟積極證據不足為不利於被告事
    實之認定，即應為有利被告之認定，更不必有何有利之證據
    ；又犯罪事實之認定，應憑證據，如無相當之證據，或證據
    不足以證明，自不得以推測或擬制之方法，以為裁判之基礎
    。再者，依刑事訴訟法第161 條第1 項規定，檢察官對於起
    訴之犯罪事實，仍應負提出證據及說服之實質舉證責任，尚
    其所提出之證據，不足為被告有罪之積極證明，或其指出證
    明之方法，無從說服法院以形成被告有罪之心證，基於無罪
    推定之原則，自應為被告無罪判決之諭知（最高法院30年上
    字第816 號、40年台上字第86號、92年台上字第128 號判例
    可資參照）。
三、公訴人認被告甲○○犯毒品危害防制條例第4 條第1 項販賣
    第一級毒品既遂及同條第6 項販賣第一級毒品未遂罪嫌，係
    以被告坦承扣案毒品為伊與王國華、徐世豪合資購買等情，
    共同被告黃勝祖、徐世豪、周育林、王國華之供述及證述，
    通訊監察譯文、通訊監察書、通訊監察錄音帶、高雄市立凱
    旋醫院檢驗報告、法務部調查局鑑定書及如附表所示之扣案
    物品為其論罪之依據。
四、訊據被告甲○○固坦承有使用門號0000000000號行動電話，
    且有與「四嫂」為通訊監察譯文所示之對話，惟否認有何販
    賣第一級毒品既、未遂之犯行。辯稱：伊與「四嫂」之人在
    電話所談論之事係有關借錢的事情，並非毒品買賣；而周育
    林係黃勝祖的朋友，搜索當時伊會去上址係黃勝祖要伊買東
    西過來吃，並不是要去找伊買毒品等語。經查：
  (一)關於販賣海洛因給綽號「四嫂」之成年女子部分：
  1.依通訊監察譯文，雖可見有綽號「四嫂」之女子於95年10月
    26日上午8 時12分許，以其所使用門號0000000000號行動電
    話，撥打被告所使用門號0000000000號之行動電話，並為下
    列對話：「B （四嫂）撥打A （被告）之電話…B ：兆元…
    A ：ㄟ…B ：抱歉把你吵醒了，我四嫂啦，阿文在睡覺是不
    是？A ：ㄟ…B ：你可不可以處理，我要拿7000元的會錢…
    A ：拿多少？B ：拿那個半半的酒…A ：這樣…B ：你可不
    可以處理？A ：你在哪裡？B ：我現在已經在樓下了，OK的
    話叫國華下來，還是我上去，隨便你…A ：等一下馬上打給
    你」（見偵卷第269 頁）。被告甲○○於偵查亦自承：「半
    半的酒」是別人跟伊要海洛因等情（見偵查卷第282 頁反面
    ），足見前開通話確係與海洛因之交易有關。然依上開通訊
    監察譯文顯示，「四嫂」原欲找「阿文」（按即同案被告黃
    勝祖），因「阿文」在睡覺，「四嫂」始詢問被告甲○○能
    否處理7000元之海洛因，並稱如果可以的話，請「國華」拿
    下來，或由其上樓拿取，惟被告甲○○並未立即答應，僅稱
    ：「等一下馬上打給你」後，並無再以電話聯絡該名綽號「
    四嫂」之女子之紀錄存在；本件顯乏積極證據足以證明被告
    甲○○已與「四嫂」之女子達成販賣海洛因之合意，或被告
    甲○○已著手於販賣海洛因給「四嫂」之女子既遂。是依上
    開通訊監察譯文，僅足認綽號「四嫂」之女子確有於上開時
    間撥打被告甲○○之行動電話，並詢以被告甲○○可否處理
    販毒一節，尚不足以據以認定被告與該名「四嫂」之人間已
    著手或完成毒品交易之行為。至於被告所辯：「四嫂」係來
    向伊借錢的等語部分，雖與事實不符，然本件既無積極證據
    足資證明被告甲○○確有販賣毒品與綽號「四嫂」之女子，
    亦不能僅因被告辯稱不足採信，遽為被告甲○○不利認定之
    依據。
  2.另依上開通訊監察譯文顯示，「四嫂」之女子均係使用門號
    0000000000、0000000000號行動電話與被告甲○○聯繫，有
    上開通訊監察譯文在卷可按。而證人即門號0000000000號行
    動電話之申請人吳明芝於原審審理時到庭結證稱：95年9 月
    間，曾申請使用該門號行動電話，但後來手機遺失，電話遺
    失前沒有借人使用，伊男友徐明宗亦未曾使用該電話，伊沒
    有吸毒，不認識綽號「四嫂」之人及在庭被告甲○○等語；
    證人即門號0000000000號行動電話之申請人洪正一於原審審
    理時亦結證稱：已忘記有無使用該門號行動電話，手機曾遭
    竊，但不記得在何地失竊，因係預付卡，故未報案，沒有將
    該行動電話借給別人使用，不認識在庭被告甲○○、綽號「
    四嫂」之人、周育林、吳明芝等語，均已明確證稱其等申請
    之行動電話均曾遺失，且亦不認識被告及綽號「四嫂」之人
    等情。是已無從查證上開通訊監察譯文內容所指綽號「四嫂
    」之人究為何人。此外，檢察官所舉之積極證據，亦不足以
    證明被告與綽號「四嫂」之人於上開通訊監察譯文內容所談
    及之毒品買賣交易業已完成，則本件被告販賣海洛因與綽號
    「四嫂」之人犯行，尚不足以證明。
  3.至於扣案之帳冊並非被告所有，業據其供明在卷，且觀綜該
    帳冊之內容，除載有綽號「四哥」之人上開行動電話號碼外
    ，並未載有本次被告販賣毒品所得、數量等情，是亦無從據
    扣案帳冊，遽以為對被告甲○○不利之認定。準此以觀，檢
    察官所提出之積極證據尚不足以證明被告甲○○有販賣海洛
    因予綽號「四嫂」之人犯行存在。
  (二)販賣海洛因給周育林未遂部分：
  1.按施用毒品者所稱其向某人買受毒品之指證，不得作為有罪
    判決之唯一證據，仍須調查其他必要之證據，以察其是否與
    事實相符；蓋毒品買受者之指證，其憑信性於通常一般人已
    有所懷疑，尚難確信其為真實，況依毒品危害防制條例第17
    條之規定，其供出毒品來源因而破獲者，復得減輕其刑，則
    其指證之真實性猶有疑慮，是施用毒品者之指證，其真實性
    有待其他必要證據加以補強。所謂必要之補強證據，固不以
    證明販賣毒品犯罪構成要件之全部事實為必要，但以與施用
    者之指證具有相當之關聯性為前提，其經與施用者之指證綜
    合判斷，已達於通常一般人均不致有所懷疑，而得確信施用
    者之指證為真實者，始得為有罪之認定，最高法院97年度台
    上字第277 號判決論述綦詳。
  2.證人周育林於偵查中固具結證稱：是被告甲○○叫伊過去看
    毒品，說好2 錢以48000 元成交，尚未成交警方就來了，已
    決定向被告購買，係透過黃勝祖之介紹等語（見偵查卷第17
    頁）。惟其於95年11月10日警詢時則稱：伊係於95年11月10
    日上午8 時許，與翁麗香一同至上址找黃勝祖等語；於同月
    11日警詢時亦稱：伊與翁麗香一同前往找黃勝祖，係先以門
    號00000000行動電話打黃勝祖門號0000000000號行動電話，
    然後再載翁麗香一同前往等語（見警卷第52頁、第55頁）；
    核與證人翁麗香於警詢時所述：周育林係在當日上午8 時許
    ，從五甲搭計程車帶伊去找黃勝祖等語相符（警卷第62頁反
    面），均已明確供述當日其等前往上址之目的在於找同案被
    告黃祖勝，並未提及係要找被告甲○○，是其所述前後不一
    致，已難令人信其所述何者為真。參以，警方查獲本案當時
    ，證人周育林係在同案被告黃勝祖所使用之主臥室內，業據
    被告甲○○供述明確，核與證人即同案被告徐世豪在偵查中
    證述相符（偵查卷第134 頁反面），則證人周育林是否確係
    至上址找被告甲○○購買毒品一節，誠屬有疑。況本件警方
    執行搜索時，亦未在證人周育林身上扣得如其偵查所述購買
    毒品之款項等情，有原審法院核發之搜索票影本、搜索扣押
    筆錄、扣押物品目錄表在卷可稽。衡諸常情，倘證人周育林
    確係前往該址向被告甲○○購買毒品，何以未能於其身上查
    扣用以購買之現金？益徵證人周育林上開證述，顯與常情不
    符。
  3.又警方在案發現場搜索時共扣得如附表所示之海洛因粉末17
    包，而該17包粉末經鑑定結果均係海洛因，有法務部調查局
    95年12月8 日調科壹字第09523044890 號鑑定書、95年12月
    8 日調科壹字第09523044720 號鑑定書及高雄市立凱旋醫院
    95年12月4 日高市凱醫驗字第2920號濫用藥物成品檢驗鑑定
    書附卷可稽（見偵查卷第147 至149 頁）。而被告甲○○於
    查獲當日之警詢及同年月11日偵查中固坦承：扣案如附表編
    號1 所示之毒品係伊與王國華、徐世豪共同出資購買等語。
    惟其嗣後更迭前詞改稱：扣案的毒品係同案被告黃勝祖的，
    當初是同案被告黃勝祖要伊與徐世豪、王國華3 人擔下來等
    語，核與證人徐世豪、王國華於偵查中具結證稱：扣案毒品
    係同案被告黃勝祖所有，係同案被告黃勝祖要伊3 人擔下來
    等語大致相符；且關於其等共同出資購買毒品之金額一節，
    被告甲○○係供稱：3 人共買4 兩，每兩約18萬元左右，證
    人王國華於警詢時則陳稱：伊與被告甲○○各出資30萬元，
    徐世豪出資20萬元等語，證人徐世豪於警詢時供陳：每人出
    資13至14萬元等語，3 人所供互有矛盾扞格之處，衡諸常情
    ，如附表編號1 所示之海洛因確係被告甲○○與王國華、徐
    世豪3 人共同出資購入者，何以3 人於警詢所述之出資款項
    竟無一相符？參以，附表編號1 所示之毒品多數均係自同案
    被告黃勝祖所使用之主臥室查獲，益徵該批毒品確係屬同案
    被告黃勝祖所有無誤，且檢察官於起訴書亦認定附表編號1
    所示之海洛因係同案被告黃祖勝所有（起訴書雖稱係3 包，
    但依其所載重量與扣押物品目錄表相符，顯見係15包之誤載
    ）；則同案被告黃祖勝既持有多達5 百多公克之海洛因，何
    須介紹周育林向被告甲○○購買海洛因；且當日在被告甲○
    ○處僅查獲附表編號3 所示之海洛因1 包，其重量與2 錢相
    差甚遠，如何能以48000 元販賣給證人周育林，益徵證人周
    育林於偵查中之指述與事實不符，自難採信。
  4.至於如附表編號3 所示之白色粉末1 包，雖為被告甲○○所
    持有供其施用毒品之用，業據被告甲○○所自承在卷，且被
    告甲○○於95年11月10日為警執行搜索查獲時所採尿液，經
    送凱旋醫院檢驗結果，確呈嗎啡、甲基安非他命陽性反應，
    有該院95年11月27日濫用藥物尿液檢驗報告1 紙在卷為佐（
    見原審卷第一宗第93頁），顯見被告甲○○供稱有施用海洛
    因之犯行一節，確屬事實。是本院自難僅以被告甲○○持有
    少量之海洛因，即逕自推論被告有公訴人所指之販賣海洛因
    給周育林之犯行。從而，附表編號3 所示之海洛因毒品1 包
    ，核與被告本件販賣毒品犯行無涉。至於附表編號2 所示之
    毒品係在同案被告周育林之外套口袋內所查獲，業據被告甲
    ○○、同案被告周育林供述在卷；而附表所示之其餘扣案物
    品，亦據被告甲○○否認為其所有，且其中編號4 至9 及編
    號11所示之物均係在同案被告黃勝祖所使用之主臥室內所扣
    得，而編號10所示之監視系統則係在上址室外門旁查扣，惟
    並無積極證據足以認定上開扣案物俱為供被告甲○○本件販
    賣毒品犯行所用，亦尚不得據此遽為不利被告認定之依據。
五、綜上所述，檢察官所提出之積極證據尚不足以證明被告有販
    賣第一級毒品海洛因之犯行，縱令被告所辯無從概予採信，
    然其間有合理懷疑存在，無法達到確信其為真實之程度，當
    不得遽為不利於被告之認定，揆諸前開說明，自應為被告無
    罪之諭知。
參、公訴不受理部分
一、公訴意旨另以：被告甲○○於95年11月10日上午9 時許，為
    警持原審法院核發之搜索票，在高雄縣鳥松鄉○○○路38號
    5 樓執行搜索時，當場查扣被告持有如附表編號3 所示之毒
    品，依起訴書所載犯罪事實，足認公訴人應認被告甲○○涉
    有毒品危害防制條例第11條第1 項之持有第一級毒品罪嫌。
二、按起訴之程序違背規定者，應諭知不受理之判決，刑事訴訟
    法第303 條第1 款定有明文。又最高法院95年第7 次刑事庭
    會議決議意見乃謂毒品危害防制條例於92年7 月9 日修正公
    布，自93年1 月9 日施行，其中第20條、第23條將施用毒品
    之刑事處遇程序，區分為「初犯」及「5 年內再犯」、「5
    年後再犯」。依其立法理由之說明：「初犯」，經觀察、勒
    戒或強制戒治後，應為不起訴處分或不付審理之裁定；經觀
    察、勒戒或強制戒治執行完畢釋放後，「5 年內再犯」者，
    因其再犯率甚高，原實施之觀察、勒戒及強制戒治既已無法
    收其實效，爰依法追訴或裁定交付審理。至於經觀察、勒戒
    或強制戒治執行完畢釋放後，「5 年後再犯」者，前所實施
    之觀察、勒戒或強制戒治已足以遮斷其施用毒品之毒癮，為
    期自新及協助其斷除毒癮，仍適用「初犯」規定，先經觀察
    、勒戒或強制戒治之程序。從而依修正後之規定，僅限於「
    初犯」及「5 年後再犯」二種情形，始應先經觀察、勒戒或
    強制戒治程序。倘被告於5 年內已再犯，「經依法追訴處罰
    」，縱其第3 次（或第3 次以上）再度施用毒品之時間，在
    初犯經觀察、勒戒或強制戒治執行完畢釋放5 年以後，已不
    合於「5 年後再犯」之規定，且因已於「5 年內再犯」，顯
    見其再犯率甚高，原實施觀察、勒戒或強制戒治，已無法收
    其實效，即應依該條例第10條處罰。準此以觀，所謂「5 年
    內再犯」之判斷標準，乃應以行為人是否於前次觀察勒戒或
    強制戒治執行完畢釋放後，5 年內再因涉犯施用毒品之罪，
    是否已「經依法追訴處罰」者為斷，據此判斷被告第3 次施
    用毒品犯行應否該當毒品危害防制條例所定訴追要件。是縱
    令行為人果於前次觀察、勒戒及強制戒治執行完畢釋放後另
    有施用毒品之舉，倘若該等犯行尚未經法院依法追訴處罰，
    猶難遽謂其業已該當前述「5 年內再犯」之訴追要件，合先
    敘明。
三、訊據被告甲○○固不否認持有如附表編號3 所示之海洛因毒
    品1 包（驗前淨重0.498 公克，驗後淨重0.453 公克），惟
    堅詞否認有何販賣第一級毒品之犯行，辯稱：上開毒品係供
    伊自己施用等語。經查：
  (一)本件並無證據證明被告甲○○有販賣第一級品海洛因行為，
    已如前述，惟因被告甲○○已承認有附表編號3 所示之海洛
    因係其所持有，則其持有第一級毒品自可認定。
  (二)又被告甲○○持有附表編號3 所示之海洛因目的在於施用，
    已如前述。且被告甲○○前因施用毒品案件，經原審法院88
    年度毒聲字第93號裁定送觀察、勒戒後，認有繼續施用毒品
    傾向，遂以88年度毒聲字第856 號裁定令入戒治處所施以強
    制戒治，再以88年度毒聲字第4141號裁定停止戒治，於88年
    7 月1 日予以釋放（指揮書執畢日期為89年2 月1 日），因
    停止戒治期滿未經撤銷而視為執行完畢，另由台灣高雄地方
    法院檢察署檢察官以89年度戒毒偵字第147 號為不起訴處分
    確定等情，有台灣高等法院被告前案紀錄表1 件在卷可稽。
    至原審法院91年度訴字第2574號判決於理由中雖認定被告甲
    ○○於該次強制戒治執行完畢釋放後、又於91年間更行涉犯
    施用毒品之罪，並有該案卷附高雄市政府衛生局煙毒尿液檢
    驗成績書可證，然被告甲○○上述施用毒品犯行迄今既未經
    檢察官依法提起公訴並由法院予以判決，揆諸前揭說明，自
    不得逕謂其業已該當毒品危害條例第23條第2 項所定「5 年
    內再犯」之要件。職是，被告甲○○本件施用毒品犯行相距
    前次強制戒治執行完畢釋放之日（即89年2 月1 日）既已逾
    5 年，且本件被告甲○○持有第一級毒品海洛因之低度行為
    已為上開施用第一級毒品之高度行為所吸收，依上開法條規
    定及說明，檢察官就被告甲○○持有第一級毒品之行為自不
    得起訴，是檢察官此部分起訴，其起訴之程序顯屬違背規定
    ，自應依刑事訴訟法第303 條第1 款規定為不受理判決之諭
    知。
肆、原審因而以不能證明被告甲○○核無違犯販賣第一級毒品罪
    ，而為被告無罪之諭知，另就被告甲○○持有第一級毒品部
    分，為不受理之諭知，核無違誤；檢察官上訴意旨，猶執前
    詞，指摘原判決不當，為無理由，應予駁回。
伍、被告甲○○合法傳喚，無正當之理由不到庭，爰不待其陳述
    ，逕行判決。
據上論斷，應依刑事訴訟法第371 條、第368 條，判決如主文。
本案經檢察官陳建年到庭執行職務。
中    華    民    國    97    年    6     月    12    日
                  刑事第三庭    審判長法  官  周賢銳
                                      法  官  黃憲文
                                      法  官  黃仁松
以上正本證明與原本無異。
如不服本判決應於收受本判決後10日內向本院提出上訴書狀，其
未敘述上訴理由者，並得於提起上訴後10日內向本院補提理由書
狀（均須按他造當事人之人數附繕本）「切勿逕送上級法院」。
中    華    民    國    97    年    6     月    12    日
                                      書記官  馬蕙梅
附表：
┌──┬────────────────────────┬──┐
│編號│扣          案          物          品          │數量│
├──┼────────────────────────┼──┤
│ 1  │第一級毒品海洛因（驗後淨重計571.32公克，空包裝重│15包│
│    │計48.14 公克，純度76.85%，純質淨重439.06公克）  │    │
├──┼────────────────────────┼──┤
│ 2  │第一級毒品海洛因（驗後淨重7.51公克，空包裝重1.77│1 包│
│    │公克，純度47.32%，純質淨重3.55公克）            │    │
├──┼────────────────────────┼──┤
│ 3  │第一級毒品海洛因（驗前淨重0.498 公克，驗後淨重  │1 包│
│    │0.453 公克）                                    │    │
├──┼────────────────────────┼──┤
│ 4  │第二級毒品甲基安非他命（毛重3.2 公克）          │1 包│
├──┼────────────────────────┼──┤
│ 5  │吸食器                                          │1 具│
├──┼────────────────────────┼──┤
│ 6  │夾鏈袋                                          │1 包│
├──┼────────────────────────┼──┤
│ 7  │電子磅秤                                        │1 台│
├──┼────────────────────────┼──┤
│ 8  │壓製器                                          │1 組│
├──┼────────────────────────┼──┤
│ 9  │針筒                                            │8 支│
├──┼────────────────────────┼──┤
│10  │監視系統                                        │2 組│
├──┼────────────────────────┼──┤
│11  │帳簿                                            │1 本│
├──┼────────────────────────┼──┤
│12  │行動電話                                        │12具│
└──┴────────────────────────┴──┘


司法院資訊處製作；財團法人民間司法改革基金會備份。
